最高法院刑事判決　　　　　　　九十四年度台上字第五五五號
　　上　訴　人　丙○○
　　　　　　　　戊○○
　　　　　　　　丁○○
　　　　　　　　　　　　樓
　　　　　　　　甲○○
　　　　　　　　己○○
　　　　　　　　乙○○
　　　　　　　　　　　　號
　　　　　　　　辛○○
　　　　　　　　庚○○
　　共　　　同
　　選任辯護人　鄭洋一律師
上列上訴人等因違反商業會計法等罪案件，不服台灣高等法院中
華民國九十三年九月三十日第二審判決（九十二年度上訴字第二
九五四號，起訴案號：台灣台北地方法院檢察署八十六年度偵字
第一一０三四號），提起上訴，本院判決如下：
    主  文
原判決關於丙○○、戊○○、丁○○部分撤銷，發回台灣高等法
院。
其他上訴駁回。
    理  由
一撤銷發回部分（即丙○○、戊○○、丁○○部分）
本件原判決認定：上訴人戊○○自民國八十年一月至八十四年七
月間；丙○○於八十四年七月起，分別為中賢企業股份有限公司
（下稱中賢公司）前後任負責人，均為商業負責人；上訴人丁○
○則係該公司之財務部副理，為經辦會計人員，均為從事業務之
人。戊○○、丙○○分別與丁○○及該公司業務經理甲○○、副
理己○○暨科長乙○○、辛○○、庚○○等人，均明知中賢公司
之設立登記營業項目為各種車輛、船舶、機械、家電、汽車、建
材等設備之買賣業務，並不包括融資放款業務。竟共同基於概括
犯意，以虛偽買入商品，再出賣予借款人之方式，而達融資放款
之目的，自八十年一月起至八十五年五月止，連續從事融資放款
予廖守芳、盧南宏、廖國耀、郭秋麗（以學苑企業股份有限公司
《下稱學苑公司》名義）、謝龍山、林懸南、唐添發、李緝熙、
鄭惠文、楊連生、周文政等人 (有關貸款金額詳如原判決附表所
示）。其方式為由欲貸款者在中賢公司所備妥之空白分期付款申
購書、委託採購合約書、交貨與驗貨證明書上簽名蓋章後，由中
賢公司向其他廠商取得發票或指示貸款者取得發票（商品名稱為
不實之玉米、魚粉、益磷、視聽工程等）交予中賢公司，戊○○
等人均明知上開不實事項而記入公司帳冊，以該不實之發票作為
中賢公司之進項憑證，中賢公司即將發票上之款項借予貸款者，
貸款者再開立併同利息及所借款項金額在內之分期還款支票交予
中賢公司，中賢公司復據此金額開立不實之發票予貸款者（有部
分實際未交付發票予貸款者），並記入帳冊以作為銷項憑證，而
完成貸款程序，復以不實之發票向稅捐機關報稅而行使之，足以
生損害於貸款者及稅捐機關對於商業交易管理之正確性等情。因
而撤銷第一審關於上訴人丙○○、戊○○、丁○○（下稱上訴人
等三人）部分之判決，改判論上訴人丙○○、戊○○以商業負責
人，共同連續以明知為不實之事項，而填製會計憑證及記入帳冊
罪刑；論處上訴人丁○○以經辦會計人員，共同連續以明知為不
實之事項，而填製會計憑證及記入帳冊罪刑，固非無見。
惟按：(一)、判決所認定之犯罪事實與其所載之理由，相互牴觸者
，即屬判決理由矛盾；又判決雖載理由，但不能憑以斷定其所為
論述之根據者，則屬理由不備，依刑事訴訟法第三百七十九條第
十四款之規定，其判決均當然為違背法令。原判決對於上訴人丙
○○、戊○○二人辯稱：伊等僅係中賢公司先後任負責人，因中
賢公司分層負責，充分授權，縱有違法，亦不知情等語，認為非
可採取。係以「丙○○、戊○○二人先後充任中賢公司之董事長
兼總經理，自應綜理公司業務，有關公司之經營方式，牽涉公司
之營運政策，尤其中賢公司並非租賃業公司，竟以租賃業為其主
要業務，身為公司負責人之被告丙○○、戊○○實難諉為不知」
等由，為其論據（見原判決第九頁第四至九行）。然查原判決於
事實欄內並未認定「中賢公司並非租賃業公司，竟以租賃業為其
主要業務」，而係認定中賢公司從事該公司登記營業項目以外之
融資放款業務等情，是其事實之記載與理由之論述已有不相適合
之違誤。又查原判決就中賢公司於上訴人丙○○、戊○○為負責
人之期間內，實際所從事者除上開融資放款業務外，究竟尚包括
何種業務？是否以經營該公司登記營業項目以外之事業，為其主
要業務等節，並未詳查審認；復未說明其所謂中賢公司「以租賃
業為其主要業務」云云之憑據，遽為前揭不利於上訴人丙○○、
戊○○之論斷，亦有判決理由欠備之違法。(二)、有罪判決書所記
載之犯罪事實，為論罪科刑及適用法律之基礎，故凡與犯罪構成
要件有關之重要事項，必須詳加認定，明確記載；並於理由內敘
明其所憑之證據及認定之理由，始足為適用法令之依據。又商業
會計法第七十一條第一款之明知為不實之事項，而填製會計憑證
或記入帳冊罪，以商業負責人、主辦及經辦會計人員或依法受託
代他人處理會計事務之人員，有以明知為不實之事項，而填製會
計憑證或記入帳冊之行為，為其成立要件。其所指之帳冊，係指
商業會計法第二十條至第二十三條所定之帳簿而言。苟非該等帳
冊，縱有不實之填製記載，除成立他罪名外，尚難以該罪相繩。
原判決論上訴人等三人以明知為不實之事項，而記入帳冊罪，然
對於上訴人等三人不實登載之會計帳冊，究為何項帳簿？是否屬
於商業會計法第二十條至第二十三條所定之帳簿？均未為明確之
認定記載，亦未於理由內說明其憑以認定之依據，自不足資為論
處上訴人等三人前開罪刑之依據，遽行判決，難謂適法。(三)、有
罪判決關於時間之記載，主要雖在辨別犯罪之同一性，除有特殊
情形外，以達於可得確定之程度，而無礙於犯罪同一性之辨別為
已足；然如犯罪之時間攸關法律之適用時，則仍應為詳實之認定
及記載，始足為適用法律之依據。又行為後法律有變更者，適用
裁判時之法律，但裁判前之法律有利於行為人者，適用最有利於
行為人之法律，刑法第二條第一項定有明文。本件原判決認定上
訴人戊○○自八十年一月至八十四年七月間為中賢公司之負責人
，倘若無訛，則關於中賢公司從事原判決附表所示借貸業務，因
而填製不實會計憑證及記入帳冊等事實，似僅在八十四年七月之
前發生者，始應由上訴人戊○○負其責任。然依該判決附表所載
，於八十四年間發生之借貸行為計有二筆，即八十四年一月，以
學苑公司名義向中賢公司借款新台幣（下同）三百五十萬元；及
八十四年間（未載月、日），以謝龍山名義向該公司借款一百萬
元部分（見原判決第十五至十七頁）。緣商業會計法於八十四年
五月十九日修正公布（同月二十一日生效），修正前商業會計法
第六十六條第一款已修正為現行商業會計法第七十一條第一款，
其刑度較之舊法為重。則上訴人戊○○因各該借貸而填製不實會
計憑證及記入帳冊之行為，如在八十四年五月二十一日商業會計
法修正生效之前，應依較有利之行為時法即修正前商業會計法第
六十六條第一款論處其罪刑，方為合法。是本件上訴人戊○○具
體之犯罪終了時間，究在八十四年間之何時，因攸關應否為新舊
法律比較適用之問題，自亦應為明白之認定及詳細之記載。原判
決就有關借款人謝龍山部分，僅籠統載為「八十四年間」，而逕
依新法論處上訴人戊○○罪刑，併有可議。以上或為上訴意旨所
指摘，或為本院得依職權調查之事項，應認原判決關於上訴人等
三人部分有撤銷發回之原因。基於審判不可分原則，原判決不另
諭知免訴之違反公司法及不另諭知無罪之違反稅捐稽徵法部分應
一併發回。
二上訴駁回部分（即甲○○、己○○、乙○○、辛○○、庚○○
部分）
按刑事訴訟法第三百七十六條所列各罪之案件，經第二審判決者
，不得上訴於第三審法院，為該法條所明定。本件關於上訴人甲
○○、己○○、乙○○、辛○○、庚○○五人部分，原審係撤銷
第一審此部分之判決，改判依刑法第二百十六條、第二百十五條
及其他相關規定，均論處其五人以共同連續行使從事業務之人，
明知為不實之事項，而登載於其業務上作成之文書，足以生損害
於公眾及他人罪刑，核屬刑事訴訟法第三百七十六條第一款之案
件。依首開說明，此部分既經第二審判決，自不得上訴於第三審
法院，上訴人甲○○、己○○、乙○○、辛○○、庚○○猶提起
上訴，顯均為法所不許，應予駁回。
據上論結，應依刑事訴訟法第三百九十七條、第四百零一條、第
三百九十五條前段，判決如主文。
中　　華　　民　　國　九十四  年　　一  　月　二十八　日
                      最高法院刑事第九庭
                          審判長法官  林　增　福
                                法官  邵　燕　玲
                                法官  張　清　埤
                                法官  陳　世　雄
                                法官  陳　朱　貴
      本件正本證明與原本無異
                                      書  記  官
中　　華　　民　　國　九十四  年　　二　  月　　三    日
                                                    Ｒ
